ACORDAO-COMPLETO-2427902

ACÓRDÃO 12956/2020 ATA 41/2020 - SEGUNDA CÂMARA

VISTOS, relatados e discutidos estes autos que tratam de pedido de reexame interposto pelo Sr. Valmir Ribeiro em face do Acórdão 5154/2020-TCU-Segunda Câmara, de relatoria do Ministro Augusto Nardes, por meio do qual esta Corte de Contas considerou ilegal o ato de alteração de reforma emitido em favor do recorrente;
ACORDAM os ministros do Tribunal de Contas da União, reunidos em Sessão da 2ª Câmara, ante as razões expostas pelo relator e com fundamento no art. 71, III, da Constituição Federal c/c os arts.1º, inciso V, 39, inciso II, e 48 da Lei 8.443/1992, em:
9.1 conhecer do pedido de reexame interposto pelo Sr. Valmir Ribeiro e, no mérito, negar-lhe provimento; 
9.2 enviar o presente Acórdão ao recorrente e ao Comando da Aeronáutica informando que a presente deliberação, acompanhada do Relatório e do Voto que a fundamentam, está disponível para a consulta no endereço www.tcu.gov.br/acordaos, além de esclarecer que, caso requerido, o TCU poderá fornecer sem custos as correspondentes cópias, de forma impressa.

Pedido de reexame contra decisão que considerou ilegal o ato de concessão de reforma.

Segunda Câmara

Comando da Aeronáutica.

3. Recorrentes: Valmir Ribeiro (018.618.*-**)

13.1. Ministros presentes: Ana Arraes (Presidente), Augusto Nardes, Aroldo Cedraz e Raimundo Carreiro (Relator).
13.2. Ministros-Substitutos presentes: Marcos Bemquerer Costa e André Luís de Carvalho.

ACORDAO-COMPLETO-2455608

Acórdão de Relação 1823/2021 - Segunda Câmara

Acórdão de Relação

RAIMUNDO CARREIRO

Ministro Augusto Nardes.

Adoto como Relatório a instrução do auditor da Secretaria de Recursos (Serur) à peça 53, a cuja proposta contou com a concordância do Diretor (peça 54) , bem como do representante do Ministério Público junto ao Tribunal de Contas da União (MP/TCU) (peça 55) , Procurador Rodrigo Medeiros de Lima:
"INTRODUÇÃO	
1.	Trata-se de pedido de reexame (peça 31) interposto pelo Sr. Valmir Ribeiro contra o Acórdão 5154/2020-TCU-Segunda Câmara, Rel. Min. Augusto Nardes, (peça 16) .
1.1.	A deliberação recorrida apresenta o seguinte teor:
9.1. considerar legais os atos de Gerson Virginio dos Santos, Cícero Silva, Antonio Carlos Lucas, Celio Luiz da Mota, Geraldo Chaves de Oliveira, Manoel Antonio Santos da Silva, Susana Beck Valdivia, determinando-lhes o devido registro;
9.2. considerar ilegais os atos de concessão de Valmir Ribeiro, Luiz Alfredo Machado Caldas e Fernando Rego Cabral, recusando-lhes registro;
9.3. dispensar o ressarcimento das quantias indevidamente recebidas, em boa-fé, pelos interessados, consoante o Enunciado 106 da Súmula de Jurisprudência deste Tribunal;
9.4. determinar ao Comando da Aeronáutica que:
9.4.1. faça cessar, no prazo de 15 (quinze) dias, contado a partir da ciência desta deliberação, os pagamentos decorrentes dos atos impugnados, sob pena de responsabilidade solidária da autoridade administrativa omissa, consoante disposto nos arts. 71, inciso IX, da Constituição Federal e 262 do Regimento Interno desta Corte;
9.4.2. dê ciência desta deliberação aos Srs. Valmir Ribeiro, Luiz Alfredo Machado Caldas e Fernando Rego Cabral, alertando-os de que o efeito suspensivo proveniente da interposição de eventuais recursos, caso não providos, não os exime da devolução dos valores indevidamente percebidos após a notificação;
9.4.3. envie a esta Corte de Contas, no prazo de 30 (trinta) dias, por cópia, comprovante de que os interessados tiveram ciência desta deliberação;
9.5. esclarecer à unidade de origem, com supedâneo no art. 262, § 2º, do Regimento Interno, que a concessão considerada ilegal poderá prosperar mediante a emissão e o encaminhamento a este Tribunal de novo ato concessório, escoimado da irregularidade apontada nestes autos;
9.6. dar ciência desta deliberação aos interessados e ao Ministério da Defesa - Comando da Aeronáutica.
HISTÓRICO
2.	O Tribunal considerou ilegal o ato de alteração de reforma do militar Valmir Ribeiro, reformado no posto de suboficial, mas que por meio do ato em reexame, passou a receber proventos com base no posto de 1º Tenente, contrariando o entendimento do Acórdão 2225/2019-TCU-Plenário. 
2.1.	Irresignado, o recorrente interpôs o presente pedido de reexame, que se fundamenta nas alegações que, adiante, passar-se-á a relatar.
EXAME DE ADMISSIBILIDADE
3.	Reitera-se o exame preliminar de admissibilidade (peça 32) , ratificado à peça 35 pelo Excelentíssimo Senhor Ministro Raimundo Carreiro, que entendeu pelo conhecimento do recurso, uma vez que preenchidos os requisitos do art. 48 da Lei 8.443/1992, c/c os arts. 285 e 286, parágrafo único, do RI/TCU, suspendendo-se os efeitos dos itens 9.2, 9.4, 9.4.1 e 9.5 do Acórdão 5154/2020-TCU-Segunda Câmara. 
EXAME DE MÉRITO
4.	Constitui objeto do presente recurso analisar se o militar recorrente faz jus receber proventos calculados em grau hierárquico imediato (1º Tenente) , mais de um nível superior ao que tinha em atividade (Suboficial) . 
5.	Do suposto direito de receber proventos com base em grau hierárquico imediato
5.1.	O recorrente defende a regularidade de receber os proventos calculados com base em soldo de grau hierárquico imediato, em razão do princípio da isonomia e da igualdade material.
5.2	Nesse sentido, alega o seguinte (peça 31, p. 3) : 
A interpretação conferida pelo TCU ao art. 110 não se sustenta. A Lei se refere à remuneração da atividade porque não considera ser possível (não prevê) promoção posterior, de modo que não haveria alteração posterior de proventos. A melhor interpretação a ser conferida ao dispositivo é aquela segundo a qual o provento do militar inválido deve ser pago com base no posto hierárquico imediatamente superior àquele que seria considerado acaso não fosse inválido.
Além disso, o entendimento adotado viola a isonomia, na medida em que trata igualmente pessoas que estão em situações diversas.
Não há sequer uma razão para que o militar reformado, que necessita de mais recursos em razão dos maiores gastos comuns da idade mais avançada, seja preterido em razão aomilitar mais jovem e que por consequência necessita de menos recursos.
 (...) 
Sucede, contudo, que não deve prevalecer tal posicionamento, principalmente por pensar que não seria crível pretendesse o legislador fazer distinção entre militares inativos, em idênticas condições de saúde, possibilitando que, ao ser constatada a invalidez definitiva em virtude da doença, se reconheça direito à reforma com proventos do grau hierárquico imediato ao militar inativo em situação de reserva remunerada; negando, em contrapartida, o mesmo direito ao militar inativo em situação de reforma por incapacidade definitiva. Esse raciocínio implicaria em se tratar de forma absolutamente distinta situações que se igualam, o que acabaria por violar o princípio da isonomia.
Por igual motivação, exsurge evidente que também fere o princípio da isonomia a distinção legal feita a militares que já estejam reformados, distinguindo o militar reformado por incapacidade definitiva decorrente de ferimento recebido e/ou de enfermidade contraída em campanha ou na manutenção da ordem pública, conferindo exclusivamente a tais militares o direito à melhoria da reforma, com o subsequente deferimento de proventos do grau hierárquico imediato, e, por outro lado, negando o mesmo direito aos demais militares em idênticas condições de saúde, mas que foram reformados por motivações outras.
5.3.	Por fim, solicita que o ato julgado como ilegal seja considerado legal, invocando ainda julgados do TRF-2 e a decisão do TCU no "Processo TC 8.661/92-8".
Análise:
5.4.	De início, convém reproduzir excerto do voto do Ministro-Relator Augusto Nardes que embasa o Acórdão recorrido acerca da ilegalidade da alteração da reforma do recorrente (peça 18) : 
 (...) 
3.	A manifestação de peça 15 do representante do Ministério Público junto ao TCU (MPjTCU) é divergente quanto ao ato no interesse de Fernando Rego Cabral, propondo a ilegalidade do ato em razão do cálculo dos proventos estar baseado em dois postos acima do que ocupava na atividade.
4.	O entendimento atual sobre a matéria é recente e decorre da prolação do Acórdão 2225/2019-TCU-Plenário, relatado pelo Eminente ministro Benjamin Zymler.
5.	Acolho, no mérito, a bem lançada instrução do MPjTCU, incorporando-a às minhas razões de decidir.
6.	Conforme decisão proferida no já referido Acórdão 2225/2019-TCU-Plenário, ficou assente que a regra do art. 110, § 1º, da Lei 6.880/1990 não se aplica a militares na condição de reformados. Para melhor compreensão, transcrevo julgado do STJ utilizado como paradigma naquele voto:
"ADMINISTRATIVO. MILITAR. REFORMA. ALTERAÇÃO DE BENEFÍCIO. INCAPACIDADE SUPERVENIENTE. ART. 110, § 1º C/C ART. 108, V, DA LEI 6.880/80. MILITARES DA ATIVA OU RESERVA REMUNERADA. RESTRIÇÃO. MILITAR JÁ REFORMADO. IMPOSSIBILIDADE. 
1. A reforma do militar com a remuneração calculada com base no soldo correspondente ao grau hierárquico imediato ao que possuir ou que possuía na ativa, nos termos do art. 110, § 1º, c/c o art. 108, V, da Lei 6.880/80, restringe-se aos militares da ativa ou reserva remunerada, na exata disposição do caput do art. 110, não sendo possível a concessão de tal benesse àqueles militares já reformados. 
2. Recurso especial não provido" (REsp 1.340.075/CE, Rel. Min. Castro Meira, Segunda Turma, julgado em 9/4/2013, DJe de 15/4/2013; ênfase acrescentada) .
7.	À vista dos elementos dos autos e do entendimento mais recente, consubstanciado em decisão unânime do Colendo Plenário, mister concluir no mesmo sentido do Ministério Público, ou seja:
8. Ante o exposto, este representante do Ministério Público de Contas da União opina por considerar ilegal o ato inicial da reforma de Fernando Rego Cabral (peça 8) , uma vez que os proventos da reforma em análise foram calculados com base no soldo de dois postos acima daquele que ostentava na atividade, em desacordo com a citada legislação e o paradigmático Acórdão 2225/2019-TCU-Plenário.
8.	Observo que há outros atos no processo que se encontram em situação similar ao que foi destacado pelo Parquet. Devem ter a mesma solução, portanto, os atos no interesse de Valmir Ribeiro e Luiz Alfredo Machado Caldas. Quanto aos demais atos, acompanho a unidade técnica pela legalidade. (destaques inseridos) 
5.5.	Nota-se que o ato de alteração de reforma do recorrente foi considerado ilegal e negado registro pelo Tribunal em razão de os proventos terem sido calculados com base no soldo de 1º Tenente, enquanto o seu posto na reserva remunerada era de 2º Tenente, ou seja, já este em grau hierárquico acima daquele que ostentava na atividade (Suboficial) . O novo benefício foi adquirido em razão de superveniência de invalidez quando o militar já se encontrava reformado (em 2017) . 
5.6.	Extrai-se da peça 5 (p. 1) que o recorrente foi primeiramente reformado em 2003, e o ato decorreu do atingimento da idade-limite para permanência na reserva. A nova reforma (de 22/3/2017) foi concedida com base no seguinte fundamento legal (peça 5, p. 2) :
Lei nº 6.880/80, art. 104, inciso II, c/c art. 106, inciso II c/c art. 108, inciso V c/c art. 109 e art. 110, §1º e §2º - Reforma ex offício por ter sido julgado incapaz, definitivamente, para o serviço ativo das Forças Armadas, e com invalidez permanente por motivo de tuberculose ativa, alienação mental, esclerose múltipla, neoplasia maligna, cegueira, lepra, paralisia irreversível e incapacitante, cardiopatia grave, mal de Parkinson, pênfigo, espondiloartrose anquilosante, nefropatia grave e outras moléstias que a lei indicar com base nas conclusões da medicina especializada, com qualquer tempo de serviço. Por ter sido considerado inválido, faz jus ao grau hierárquico imediato, inclusive considerando-se os graus hierárquicos dispostos no §2º, do art. 110, da Lei nº 6.880/80.
5.7.	Nota-se, contudo, que a Lei 6.880/80 não ampara o pagamento de soldo de grau hierárquico imediato quando o militar, que já se encontre reformado, passe a manifestar alguma das moléstias previstas no inciso V do seu art. 108.
5.8.	Ora, o recorrente já havia sido reformado em 2003 (peça 11, p. 1) , por atingimento da idade-limite para permanência na reserva, razão pela qual a superveniência de moléstia prevista no inciso V do art. 108 da Lei nº 6.880/1980 não viabiliza o seu pagamento, pois já se encontrava reformado e não mais na ativa ou reserva remunerada, as quais são as únicas situações asseguradas pelo caput do art. 110 da Lei nº 6.880/1980; como se observa na clara fundamentação do voto condutor do Acórdão 2225/2019-TCU-Plenário, Relator Ministro Benjamin Zymler:
7.	O fundamento para tanto seria o disposto no art. 110, § 1º, da Lei 6.880/1980 (Estatuto dos Militares) , na redação dada pela Lei 7.580/1986:
"Art. 110. O militar da ativa ou da reserva remunerada, julgado incapaz definitivamente por um dos motivos constantes dos incisos I e II do art. 108, será reformado com a remuneração calculada com base no soldo correspondente ao grau hierárquico imediato ao que possuir ou que possuía na ativa, respectivamente. 
§ 1º Aplica-se o disposto neste artigo aos casos previstos nos itens III, IV e V do artigo 108, quando, verificada a incapacidade definitiva, for o militar considerado inválido, isto é, impossibilitado total e permanentemente para qualquer trabalho."
8.	Para maior clareza, transcrevo também o art. 108 do Estatuto, no que aqui interessa:
"Art. 108. A incapacidade definitiva pode sobrevir em conseqüência de:
I - ferimento recebido em campanha ou na manutenção da ordem pública;
II - enfermidade contraída em campanha ou na manutenção da ordem pública, ou enfermidade cuja causa eficiente decorra de uma dessas situações;
III - acidente em serviço;
IV - doença, moléstia ou enfermidade adquirida em tempo de paz, com relação de causa e efeito a condições inerentes ao serviço;
V - tuberculose ativa, alienação mental, esclerose múltipla, neoplasia maligna, cegueira, lepra, paralisia irreversível e incapacitante, cardiopatia grave, mal de Parkinson, pênfigo, espondiloartrose anquilosante, nefropatia grave e outras moléstias que a lei indicar com base nas conclusões da medicina especializada".
9.	Como se vê, o benefício previsto no art. 110 da Lei 6.880/1980, expressamente dirigido ao militar da ativa ou da reserva remunerada, não alcança o militar reformado. Ademais, quer da ativa, quer da reserva, o benefício se traduz no cálculo dos proventos com base no soldo do posto ou grau hierárquico imediato àquele que o favorecido apresentava na ativa - ou seja, não há espaço na norma para o cálculo dos proventos ter por referência dois postos acima daquele que o militar possuía quando ainda em atividade.
5.9.	Acerca da alegação do recorrente de que a deliberação recorrida ignorou os princípios da isonomia e da igualdade material por não estender aos militares reformados benefício destinado aos militares da reserva remunerada, é suficiente a argumentação transcrita novamente da decisão paradigma desta temática, o Acórdão 2225/2019-TCU-Plenário.
10. Sobre o primeiro ponto - os destinatários do adicional -, a jurisprudência do Superior Tribunal de Justiça (STJ) , intérprete último da lei federal, há muito se encontra pacificada, como ilustram os precedentes adiante reproduzidos:
"PROCESSUAL CIVIL. ADMINISTRATIVO. MILITAR REFORMADO POR ATINGIR A IDADE LIMITE NA RESERVA. INVALIDEZ SUPERVENIENTE À INATIVAÇÃO. REFORMA COM REMUNERAÇÃO CORRESPONDENTE AO GRAU HIERÁRQUICO IMEDIATO. IMPOSSIBILIDADE. SÚMULAS 7 E 83 DO STJ.
1. O art. 110 da Lei 6.880/1980 prevê o direito de o militar da ativa ou da reserva remunerada ser reformado com a remuneração calculada com base no soldo correspondente ao grau hierárquico imediato ao que possuir.
2. O Tribunal de origem asseverou: 'o autor foi reformado ex officio em 21/05/2006 (Evento 20 - PROCADM4 - fl. 15) , por ter atingido idade limite de permanência na reserva, nos termos do art. 106, I, d, da Lei n° 6.880/80. Pretende, agora, a melhoria da reforma para que seus proventos passem a ser calculados com base na remuneração do posto superior na inatividade, em razão da superveniência de moléstia que determina a sua invalidez (neoplasia maligna constatada em 04/01/2008) '.
3. É inviável reanalisar a constatação das datas da reforma e da eclosão da moléstia, pois inarredável a revisão do conjunto probatório dos autos para afastar as premissas fáticas estabelecidas pelo acórdão recorrido. Aplica-se, portanto, o óbice da Súmula 7/STJ. 
4. Ao reconhecer que o direito ora pugnado alcança apenas os militares da ativa ou da reserva remunerada, não prevendo a possibilidade da alteração de proventos de militar reformado por atingir a idade limite na reserva, o Tribunal a quo decidiu em consonância com a jurisprudência do STJ, razão pela qual incide a Súmula 83 do STJ. Precedentes: REsp 1.381.724/RS, Relatora Ministra REGINA HELENA COSTA, PRIMEIRA TURMA, DJe 10/5/2017; e AgRg no REsp 1.539.940/RS, Relatora Ministra ASSUSETE MAGALHÃES, SEGUNDA TURMA, DJe 29/3/2016.
5. Recurso Especial não conhecido" (REsp 1784347/RS, Rel. Min. Herman Benjamin, Segunda Turma, julgado em 2/4/2019, DJe de 23/4/2019; ênfase acrescentada) .
"ADMINISTRATIVO. MILITAR. REFORMA. ALTERAÇÃO DE BENEFÍCIO. INCAPACIDADE SUPERVENIENTE. ART. 110, § 1º C/C ART. 108, V, DA LEI 6.880/80. MILITARES DA ATIVA OU RESERVA REMUNERADA. RESTRIÇÃO. MILITAR JÁ REFORMADO. IMPOSSIBILIDADE. 
1. A reforma do militar com a remuneração calculada com base no soldo correspondente ao grau hierárquico imediato ao que possuir ou que possuía na ativa, nos termos do art. 110, § 1º, c/c o art. 108, V, da Lei 6.880/80, restringe-se aos militares da ativa ou reserva remunerada, na exata disposição do caput do art. 110, não sendo possível a concessão de tal benesse àqueles militares já reformados. 
2. Recurso especial não provido" (REsp 1.340.075/CE, Rel. Min. Castro Meira, Segunda Turma, julgado em 9/4/2013, DJe de 15/4/2013; ênfase acrescentada) .
11. Desse último julgado, permito-me transcrever elucidativo trecho do voto do relator, Ministro Castro Meira (os destaques não constam do original) :
"Da simples leitura do caput do art. 110 do Estatuto dos Militares, denota-se que o benefício é restrito àqueles militares da ativa ou reserva remunerada, como, aliás, entendeu o decisório regional ora atacado. 
Acrescente-se que, em sua redação original, o dispositivo legal permitia a reforma apenas aos militares da ativa, incluindo-se-lhe os da reserva remunerada somente a partir da edição da Lei 7.580/86, verbis: 
'Art 1º. O caput do art. 110 da Lei nº 6.880, de 9 de dezembro de 1980, que dispõe sobre o Estatuto dos Militares, passa a vigorar com a seguinte redação: 
'Art. 110. O militar da ativa ou da reserva remunerada, julgado incapaz definitivamente por um dos motivos constantes dos incisos I e II do art. 108, será reformado com a remuneração calculada com base no soldo correspondente ao grau hierárquico imediato ao que possuir ou que possuía na ativa, respectivamente'. 
Art 2º. As disposições do art. 110 da Lei nº 6.880, de 9 de dezembro de 1980, são extensivas aos militares que na vigência desta lei já se encontrem na reserva remunerada e que tenham sido reformados com base nos incisos I e II do art. 108.'
A Exposição de Motivos da referida lei bem delimita o alcance pretendido pela alteração da norma: 
'Excelentíssimo Senhor Presidente da República, 
O militar da ativa julgado incapaz definitivamente, por um dos motivos constantes dos itens I e II do art. 108, da Lei nº 6.880/80, Estatuto dos Militares, é reformado com a remuneração do grau hierárquico imediato ao que possuir na ativa, de acordo com o art. 110 do mesmo Estatuto. 
O militar da reserva remunerada julgado incapaz definitivamente por um dos motivos constantes dos itens I e II do citado art. 108 vem sendo reformado com a remuneração correspondente ao seu grau hierárquico. 
A situação configura uma abrangência incompleta e injusta da lei cuja correção ora submeto à elevada apreciação de Vossa Excelência.' 
Se o próprio legislador não vislumbrou tal possibilidade, não cabe ao intérprete fazê-lo, ainda que por alegação de observância ao princípio da isonomia, pois não seria coerente admitir que suposta omissão legislativa possa ser sanada por interpretação que alargue o alcance normativo. 
Os militares da reserva remunerada não se equiparam aos reformados, apesar de ambos os casos tratarem de inatividade, tendo em vista que aqueles podem ser convocados a retornar ao serviço ativo, enquanto estes passam definitivamente à inatividade. 
............................................................................................................................................
Nem se diga que o art. 2º da Lei 7.580/86 socorreria o recorrente, porquanto a extensão das disposições do art. 110 da Lei 6.880/80 abrange 'militares que na vigência desta lei já se encontrem na reserva remunerada e que tenham sido reformados com base nos incisos I e II do art. 108', enquanto que no presente caso busca-se a equiparação com o art. 108, V. 
Ademais, oportuno observar que o próprio art. 110, § 3º, ao admitir a ampliação dos benefícios de que trata por leis especiais, ressalvou que o benefício será deferido 'desde que o militar, ao ser reformado, já satisfaça as condições por ela exigidas'.
Em suma, os militares que adquiriram a moléstia incapacitante após a passagem para a inatividade definitiva não foram contemplados pelo art. 110 da Lei 6.880/80, o qual refere-se à concessão inicial de reforma e não à sua alteração, e alcança apenas os militares da ativa e da reserva remunerada. 
Essa é a leitura que faço da norma tida por violada, embora tenha notícia que a Administração e o próprio Tribunal de Contas da União adotam interpretação em sentido contrário, sem diferenciação entre militares da ativa, da reserva ou reformados. 
Por fim, vale anotar que o paradigma do TRF da 2ª Região arrolado pelo recorrente foi reformado por decisão desta Corte, no julgamento do REsp 1.115.309/RS, DJe 30.4.2010, Quinta Turma, de relatoria do Ministro Jorge Mussi.
............................................................................................................................................
Ante o exposto, nego provimento ao recurso especial." (destaques inseridos) 
5.10.	Como se percebe, a Exposição de Motivos da referida lei (que agora o recorrente alega ser injusta, por não abranger os militares reformado) já bem delimitou o alcance pretendido pela alteração da norma. Nos trechos acima transcritos, fica claro que a intenção da norma era proteger os militares da reserva remunerada, mas não os reformados, tendo em vista que apenas aqueles podem ser convocados a retornar ao serviço ativo. Assim, não há que se falar em violação à isonomia ou à igualdade material.  
5.11	Em relação aos julgados do TRF-2 e à decisão do TCU no "Processo TC 8.661/92-8", que supostamente embasam este tipo de concessão, cabe salientar que os juízes são independentes e somente se submetem à lei e às disposições com caráter normativo. Sobre o tema, traz-se à colação a doutrina de Jorge Luiz Souto Maior e Valdete Souto Severo:
 (...) o juiz tem o dever de se rebelar, de reagir, de não ceder, de reafirmar a sua independência, pois é isto que a humanidade, que debruçou sobre o direito toda a regulação das relações de poder, espera dele. Um juiz que, por conveniência, se curva ao entendimento de outros juízes, proferindo decisões contrárias à sua convicção jurídica; que, por comodidade, aplica uma lei que fere a Constituição ou algum preceito dos direitos humanos ou direitos fundamentais; que, por receio de qualquer natureza ou medo, acaba cumprindo uma "ordem" ilegal; ou que, meramente, se abstém de "denunciar" as ameaças que sofra com relação à sua independência; que não exerce com liberdade e responsabilidade as suas atribuições, deixa de ser digno da função que exerce, perde, enfim, na essência, a designação de um autêntico magistrado e quem perde com isto é toda a sociedade (in O Processo do Trabalho como instrumento do Direito do Trabalho e as ideias fora de lugar do Novo CPC. São Paulo: LTr, 2015, p. 107-108) 
5.12.	Acrescente-se a doutrina de Mauro Schiavi:
Hodiernamente se exige uma postura mais ativa do Juiz para garantir os resultados práticos do processo. A efetividade do processo depende não só de um Juiz imparcial e independente, mas, também, de um magistrado mais ousado, comprometido com a justiça e com os resultados úteis do processo (in Manual de Direito Processual do Trabalho, 4ª. Ed., São Paulo: LTr, 2011, p. 698) .
5.13.	Ademais, convém lembrar que a decisão recorrida está em sintonia com a mais recente jurisprudência do STJ e do próprio TCU, como já amplamente citado ao longo deste reexame. 
5.14.	Dessa forma, deve ser mantido o Acórdão recorrido pelos seus próprios fundamentos, conforme voto condutor supratranscrito, sendo que o Tribunal aplicou o Enunciado 106 da Súmula de Jurisprudência deste Tribunal, dispensando o ressarcimento das importâncias recebidas indevidamente até o julgamento do ato, o que prestigiou a segurança jurídica (item 9.3 do Acórdão recorrido) .
CONCLUSÃO
6.	Em face da análise das razões recursais apresentadas, concluiu-se que o militar Valmir Ribeiro não faz jus receber proventos calculados com base no soldo de grau hierárquico imediato (1º Tenente) .
6.1.	Assim, não foram trazidos aos autos argumentos que detenham o condão de modificar o julgado de origem.
PROPOSTA DE ENCAMINHAMENTO
7.	Ante o exposto, submetem-se os autos à consideração superior, propondo-se, com fundamento no art. 48 da Lei 8.443/1992 c/c os artigos 285 e 286, parágrafo único, do RI/TCU:
	a) conhecer do recurso e, no mérito, negar-lhe provimento; e
	b) cientificar o recorrente e os demais interessados do acórdão que vier a ser prolatado, ressaltando-se que o relatório e o voto que o acompanharem podem ser consultados no endereço www.tcu.gov.br/acordaos, no dia seguinte ao de sua oficialização."
É o Relatório.

Everton Ferreira Jordão (OAB/RJ 130.578)

Procurador Rodrigo Medeiros de Lima.

REFORMA. ALTERAÇÃO. CONSTATAÇÃO DE QUE OS PROVENTOS FORAM CALCULADOS COM BASE NO SOLDO REFERENTE A DOIS GRAUS HIERÁRQUICOS SUPERIORES AO QUE O MILITAR OSTENTAVA NA ATIVIDADE. ILEGALIDADE E NEGATIVA DE REGISTRO DO ATO DE ALTERAÇÃO DE REFORMA. PEDIDO DE REEXAME. CONHECIDO. RAZÕES INSUFICIENTES PARA ALTERAR O JUÍZO. NEGATIVA DE PROVIMENTO.

REFORMA (REFO)

Secretaria de Recursos (Serur); Secretaria de Fiscalização de Pessoal (Sefip).

Inicialmente, registro que atuo no presente processo por força de sorteio (peça 33) , conforme inciso I do art. 154 do RI/TCU c/c os arts. 21 e 22 da Resolução-TCU 175/2005.
2.	Trata de pedido de reexame interposto por Valmir Ribeiro, ex-militar do Comando da Aeronáutica, contra o Acórdão 5.154/2020-TCU-2ªCâmara (relator Ministro Augusto Nardes) que considerou ilegal seu ato de alteração de reforma, por meio do qual passou a receber proventos com base no posto de 1º Tenente, apesar de seu último grau hierárquico na ativa ser suboficial, o que contraria o entendimento do Acórdão 2225/2019-TCU-Plenário (relator Ministro Benjamin Zymler) .
3.	Em Despacho à peça 35, conheci do presente recurso e suspendi, nos termos dos arts.278, caput, e 281 do RI/TCU c/c art.53, caput, da Resolução-TCU 259/2014, os efeitos dos itens 9.2, 9.4, 9.4.1 e 9.5 do Acórdão 5.154/2020-TCU-2ªCâmara (relator Ministro Augusto Nardes) . 
4.	O recorrente alega, em seu recurso (peça 31) , que a interpretação conferida pelo TCU ao art. 110 da Lei 6.880/1980 (Estatuto dos Militares) não se sustentaria, pois afrontaria o princípio da isonomia e da igualdade material. Invoca, para embasar seus argumentos, julgados do TRF-2 e a decisão do TCU no "Processo TC 8.661/92-8".
5.	Segundo o Acórdão 2225/2019-TCU-Plenário (relator Ministro Benjamin Zymler) , o TCU firmou o entendimento de que não há embasamento legal para que o cálculo dos proventos de reforma tenha como referência dois postos acima do ocupado pelo militar na atividade. É indevida, portanto, a cumulatividade na aplicação dos benefícios dos artigos 50, inciso II (redação original) e 110, §1º da Lei 6880/1980.
6. 	Ademais, no âmbito do Superior Tribunal de Justiça (STJ) o entendimento pacificado é no sentido de que o benefício previsto no art. 110, §1º da Lei 6880/1980 é restrito ao militar da ativa ou da reserva remunerada, em consonância com o que dispõe o caput do art. 110, não podendo alcançar o militar reformado.
7. 	Outrossim, em atenção aos princípios da segurança jurídica e da boa-fé, o item 9.5 do Acórdão 2225/2019-TCU-Plenário (Relator Ministro Benjamin Zymler) considerou que o entendimento constante do voto que fundamentou o acórdão proferido pelo STJ no REsp 1.340.075/CE, relativo aos destinatários do benefício do art. 110, § 1º, da Lei 6.880/1980, deveria ser aplicado aos atos concessórios apreciados pelo TCU a partir da data de prolação daquele Acórdão, 18/9/2019.
8.	A intenção do referido decisum era garantir que os processos já julgados pelo Tribunal não teriam que sofrer novo julgamento, garantindo, assim, a necessária segurança jurídica; entretanto, os atos já emitidos pelos órgãos, por ocasião da prolação do acórdão supracitado, e ainda não julgados por este Tribunal, passariam a ser apreciados de acordo com o novo entendimento jurisprudencial desta Corte de Contas.
9. 	Quanto à suposta ofensa ao princípio da isonomia, considero que o voto condutor do Acórdão 2225/2019-TCU-Plenário (Relator Ministro Benjamin Zymler) já enfrentou adequadamente essa questão:
"19. Pois bem, o Acórdão 1987/2010-TCU-Plenário - com esteio no princípio da isonomia - teve por legítima a concessão da vantagem prevista no art. 110, § 1º, da Lei 6.880/1980 a militares já reformados acometidos de doença incapacitante.
20. Malgrado à época tenha anuído a esse entendimento, desta feita, reexaminando a matéria à luz da jurisprudência que se formou ao longo dos últimos anos em nossas cortes superiores, julgo não haver, no posicionamento sedimentado no âmbito do STJ, nenhum desdouro ao princípio da isonomia, e, ainda que houvesse, não seria dado a este tribunal de contas negar vigência a norma legal expressa para eventualmente prestigiá-lo. (...) 
26. Portanto, a não concessão da vantagem aos militares já reformados não foi um mero descuido da lei; tampouco representa, sob qualquer enfoque que se considere, ofensa ao princípio da isonomia.
27. De toda sorte, mesmo que assim não fosse, de modo algum seria dado ao intérprete substituir-se ao legislador no disciplinamento da matéria. É o que estabeleceu o STF, em 2014, por meio da Súmula Vinculante 37, de observância obrigatória pelos órgãos do Poder Judiciário e por toda a administração pública (cf. art. 103-A da Constituição Federal) :
'Não cabe ao Poder Judiciário, que não tem função legislativa, aumentar vencimentos de servidores públicos sob o fundamento de isonomia.'"  (grifei) 
10.	Quanto aos julgados mencionados pelo recorrente, destaco "que a decisão recorrida está em sintonia com a mais recente jurisprudência do STJ e do próprio TCU, como já amplamente citado ao longo deste reexame", conforme a análise realizada pela Sefip em sua instrução (peça 53) .
11. 	Assim sendo, verifico que não há embasamento legal para o cálculo dos proventos de alteração de reforma pela suposta referência em dois ou mais níveis acima do então grau ostentado pelos militares na ativa. 
12.	Desta forma, acedo à proposta da Unidade Técnica, a qual obteve a concordância do Parquet, de negar provimento ao pedido de reexame do Sr. Valmir Ribeiro, mantendo na íntegra o Acórdão 5154/2020-TCU-Segunda Câmara (relatoria Ministro Augusto Nardes) .
	Diante do exposto, VOTO por que o Tribunal acolha o acórdão que submeto a este Colegiado. 
TCU, Sala das Sessões Ministro Luciano Brandão Alves de Souza, em 17 de novembro de 2020.
RAIMUNDO CARREIRO 
Relator